---
title: "Projet Classification"
author: "Margaux Bailleul et Oriane Duclos"
date: "2023-03-23"
output: html_document
editor_options: 
  markdown: 
    wrap: 72
---

```{r setup, include=FALSE}
knitr::opts_chunk$set(echo = TRUE)
```

# Chargement des librairies

```{r}
library(corrplot)
library(cluster)
library(NbClust)
```

# 1 - Compréhension et pré-traitement des données

```{r}
donnee <- read.csv("Pays_donnees.csv", sep = ',', row.names = 1)
head(donnee,5)
```

```{r}
str(donnee)
dim(donnee)
```

Nous avons 167 individus et 9 variables

## Statistiques descriptives

```{r}
summary(donnee)
```

```{r}
# Histogramme de chaque variable
par(mfrow=c(3,3)) # Afficher les 9 histogrammes dans une grille 3x3
for (i in 1:9) {
  hist(donnee[,i], main=colnames(donnee)[i], xlab="")
}
```

## Pre-traimement

**Donn ́ees manquantes ? Outliers**

```{r}
table(is.na(donnee))
```

Aucune donnée manquante

**Valeur aberrante** exports max à 200 ? Bizarre Ce sont à première vue
des pays riche comme malte, luxembourg, singapour import max à 174 ?
Idem Finalement c'est logique Aucune valeur aberrante

Mais y a des valeurs "leviers", certains pays comme malte, singapour se
dégage des valeurs moyennes

**Standardisation ?**

Lorsque l'on a des données avec des unités différentes (par exemple des
pourcentages, des espérances de vie, des PIB par habitant), il est
recommandé de centrer et de réduire ces données. Centrer les données
signifie soustraire la moyenne de la variable de toutes les
observations, ce qui permet d'avoir une moyenne égale à zéro. Réduire
les données signifie diviser chaque observation par l'écart-type de la
variable, ce qui met toutes les variables à la même échelle. Cela
facilite la comparaison entre les différentes variables et permet des
analyses statistiques plus fiables. Il est cependant important de garder
à l'esprit que la signification des résultats dépend toujours du
contexte et de la validité des données utilisées

```{r}
donnee <- data.frame(scale(donnee))
```

**Choix des variables (regroupement ?) en vue d'une classification**

## Matrice de corrélation

```{r}
var <- donnee[,1:9]
corrplot(cor(var), type = "upper")
```

La matrice de corrélation nous aide à mieux comprendre les relations
entre chaque variable et pourra nous aider à interpréter plus tard.

# 2 - Classification des pays en utilisant les différents algorithmes abordés en cours

Utilisation des algorithmes de classification vus en cours . Ŕeflexion
sur les choix op ́er ́es D ́ecider d'une classification finale . Nombre
de groupes ?

### Partie 1 : Algoritlme des Kmeans

Tout d'abord nous allons utiliser l'algorithme des k-means pour avoir
une première idée de notre classification finale. Si on ne sait pas a
priori combien de groupes comporte le jeu de donnees, on peut appliquer
l'algorithme pour plusieurs choix de K possibles et tracer la courbe
d'évolution de l'inertie . On lance l'algorithme des kmeans et on
observe l'évolution de la variance intra-groupes en fonction du nombre
de groupes. On rajoute également l'option « nstart =50 » pour stabiliser
les résultats.

```{r,echo=FALSE}
set.seed(123)
c <-  sapply(1:10,FUN=function(k){ kmeans(donnee,k)$tot.withinss })
plot(c,type="b")
```

A la vue de ce graphique, on aurait tendance à choisir K= 3,4 ou 5
groupes en appliquant la méthode dite « du coude »

```{r}
K=4
cl = kmeans(donnee,K,nstart=50)
gpe = cl$cluster
clusplot(donnee,gpe,labels=4,col.p=gpe)

```

La représentation en clusplot nous permet de voir qu'il y a 4 groupes
qui se séparent plutôt bien sur les composante 1, 2, 3 et 4. (on le voit
au travers des différents couleur sur le graphique).

Representation des groupes sur le premier plan factoriel

```{r}

```

### Partie 2 : CAH

```{r}
set.seed(123)
d <- dist(donnee)
#d <- dist(e19, method = "manhattan")
#d <- dist(e19, method = "minkowski")
cah.ward <- hclust(d, method = "ward.D")
cah.min <- hclust(d, method = "single")
cah.max <- hclust(d, method = "complete")
```

**Dengrogrammes**

```{r}
plot(cah.ward, hang = -1, main = "Distance de Ward", ylab = " ")
```

```{r}
plot(cah.min, hang = -1, main = "Distance du saut minimal", ylab = " ")
```

```{r}
plot(cah.max, hang = -1, main = "Distance du saut maximal", ylab = " ")
```

On s'apercoit raipdement que c'est le critère de Ward qui correspond le
mieux à nos données. On voit déjà qu'on peut partitionner nos données en
3 ou 4 groupes

**Fonction de perte**

Pour rappel, on cherche à maximiser l'inertie inter-classe. En effet,
nous avons pour objectif de créer des groupes d'individus se ressemblant
fortement (inertie intra-classes faible) et tels que les groupes soient
les plus distints possible (inertie inter-classes élevée). L'inertie
inter-classe est logiquement maximale (égale à l'intertie totale)
lorsqu'il y a autant de classes que d'individus. Nous cherchons dans le
graphique ci-dessous un "coude" qui correspond à une rupture dans la
courbe (moment où l'inertie inter augmente beaucoup).

```{r}
plot(rev(cah.ward$height)[1:10], type = "b", main = "Distance de Ward")
```

```{r}
plot(rev(cah.min$height)[1:10], type = "b", main = "Distance du saut minimal")
```

```{r}
plot(rev(cah.max$height)[1:10], type = "b", main = "Distance du saut maximal")
```

Avec le critère de Ward, la trace de la perte d'inertie nous incite à
choisir des partitions en 3 groupes ("coude" très visible).

```{r}
as.matrix(donnee)
```

```{r}
NbClust(as.matrix(donnee), min.nc = 2, max.nc = 15, method = "ward.D")
```

Voir quand on knit en html pour l'interprétation

**Cutree**

```{r}
nbc <- 3
gpe.ward <- cutree(cah.ward, k = nbc) # Classe affectée pour chaque individu
gpe.min <- cutree(cah.min, k = nbc)
gpe.max <- cutree(cah.max, k = nbc)
plot(cah.ward, hang = -1, main = "Distance de Ward")
rect.hclust(cah.ward, nbc, border = "blue")
```

```{r}
plot(cah.min, hang = -1, main = "Distance du saut minimal")
rect.hclust(cah.min, nbc, border = "blue")
```

```{r}
plot(cah.max, hang = -1, main = "Distance du saut maximal")
rect.hclust(cah.max, nbc, border = "blue")
```

```{r}
clusplot(donnee, gpe.ward, labels = nbc, col.p = as.numeric(gpe.ward))
```

Nous allons maintenant chercher à interpréter les groupes obtenus à
l'aide de la fonction catdes.

```{r}
gpe = cutree(cah.ward,k=3)
donnee$gpecah = as.factor(gpe)
interpcah = catdes(donnee,num.var = 10)
interpcah
```

```{r}
plot.catdes(interpcah,barplot=T)
```

Les 3 groupes sont donc caractérisés ainsi :

-   Le premier groupe a une très faible espérance de vie, un faible revenu, un faible pib, et un fort taux de fertilité et de mortalité infantile. 

- Le second groupe se démarque déjà très largement du premier. En effet, il a un faible taux de mort infantile et une haute espérance de vie. Il a cependant un pib par habitant plutôt faible, mais toujours moins que le premier groupe. 

- Le troisième groupe se démarque également du deuxième groupe : il a un très fort pib par habitant, de forts revenus. 


```{r}
CCpca = dudi.pca(donnee,scannf=FALSE,nf=2)
cumsum(CCpca$eig)/sum(CCpca$eig) # 63% de variabilité expliquée sur les deux premiers axes
```

```{r}
scatter(CCpca,posieig = "none",clab.row=0,pch=NA)
text(CCpca$li[,1], CCpca$li[,2],labels =row.names(donnee),col=gpe+1,xpd=TRUE)
s.class(CCpca$li, factor(gpe), col = 2:4, add.plot = TRUE,clabel = 1)
```

Suite à l'analyse de nos différentes méthodes, nous nous rendons compte que 3 gros groupes se sont formés. Nous décidons de nous concentrer sur le groupe des pays les moins développés. 

### Partie 3 : Agrégation autour des centres mobiles

**Classifiaction mixte**


**Classifiaction finale**



# 3 - Traitement du groupe des pays les moins favorisés

Caractérisation de la partition obtenue Représentation informative des
r ́esultats . Graphiques adapt ́es, repr ́esentations factorielles si
adapt ́ees Optionnel : Repr ́esentation spatiale des r ́esultats sur la
carte de Rennes Faire une ACP

Nous allons maintenant uniquement nous pencher sur les pays les moins développés (ceux appartenant au premier groupe).

# 4 - Conclusion vis à vis des choix effectués

Quels points peuvent ˆetre critiqu ́es dans vos choix
Quelles pistes
pourraient être explor ́ees pour aller plus loin et/ou mieux explorer
ces donn ́ees ?

Nous avons fait un premier gros choix suite à l'obtention de nos premiers résultats. En effet, nous n'avons sélectionné que le groupe dont les pays étaient en sous-devéloppement. Ce choix peut être critiqué. Cependant, ayant déjà un grand nombre de pays dans ce groupe et n'ayant "que" 10 millions de dollars à partager, nous avons décidé de ne prioriser que ce groupe.

Nous avons enusite retraité ce groupe de pays défavorisés afin de pouvoir observer les pays qui étaient le plus en difficulté. Là encore, nous avons du faire un choix : donner une grosse somme d'argent aux pays dans le besoin puis une somme d'argent plus faible aux pays qui en ont moins besoin, mais une aide sera là quand même. 

# 5 - Suggestion d'une liste de pays à aider en priorité





