---
title: "Les pays à aider"
subtitle: | 
    | Projet de apprentissage non suppervisé
    | Classification
    | Université de Rennes II : Master Mathématiques Appliquées, Statistiques 
author: | 
    | Margaux Bailleul
    | Oriane Duclos
    

date: "`r format(Sys.time(), '%d %B, %Y')`"
geometry: "left=2.5cm,right=2.5cm,top=2cm,bottom=2cm"
fontfamily: mathpazo
output:
  pdf_document:
    keep_tex: true
    latex_engine: pdflatex
    fig_caption: yes
    highlight: haddock
    number_sections: yes
    toc: yes
    toc_depth: 2
    citation_package: natbib

---

```{r include=FALSE}
library(corrplot)
library(cluster)
library(NbClust)
library(FactoMineR)
library(ade4)
library(ggplot2)
library(factoextra)

# package carte 
library(ggplot2)

library(ggmap)
library(rworldmap)
library(countrycode)
library(sf)
library(tmap)

library(tidyverse)
library(rnaturalearth)
```

# Compréhension et pré-traitement des données

```{r}
donnee <- read.csv("Pays_donnees.csv", sep = ',', row.names = 1)
head(donnee,3)
```

```{r echo=TRUE, results='hide'}
str(donnee)
```

Nous observons que toutes les colonnes ont des données qui sont en cohérence avec leur type. 

```{r echo=TRUE, results='hide'}
dim(donnee)
```

Nous avons 167 individus et 9 variables

## Statistiques descriptives

```{r}
summary(donnee)
```

```{r eval=FALSE, include=FALSE}
# Histogramme de chaque variable
par(mfrow=c(3,3)) # Afficher les 9 histogrammes dans une grille 3x3
for (i in 1:9) {
  hist(donnee[,i], main=colnames(donnee)[i], xlab="")
}
```

```{r}
ggplot()
```


## Pre-traimement

**Donnees manquantes ? Outliers**

```{r}
table(is.na(donnee))
```

Aucune donnée manquante.

**Valeur aberrante** 

Exports max à 200 ? Bizarre 

Ce sont à première vue des pays riche comme malte, luxembourg, singapour 

Imports max à 174 ?
Idem, finalement c'est logique 
Aucune valeur aberrante

Mais y a des valeurs "leviers", certains pays comme malte, singapour se
dégagent des valeurs moyennes

**Standardisation ?**

Lorsque l'on a des données avec des unités différentes (par exemple des
pourcentages, des espérances de vie, des PIB par habitant), il est
recommandé de centrer et de réduire ces données. Centrer les données
signifie soustraire la moyenne de la variable de toutes les
observations, ce qui permet d'avoir une moyenne égale à zéro. Réduire
les données signifie diviser chaque observation par l'écart-type de la
variable, ce qui met toutes les variables à la même échelle. Cela
facilite la comparaison entre les différentes variables et permet des
analyses statistiques plus fiables. Il est cependant important de garder
à l'esprit que la signification des résultats dépend toujours du
contexte et de la validité des données utilisées

```{r}
donnee <- data.frame(scale(donnee))
```

**Matrice de corrélation**

```{r}
var <- donnee[,1:9]
corrplot(cor(var), type = "upper")
```

La matrice de corrélation nous aide à mieux comprendre les relations
entre chaque variable et pourra nous aider à interpréter plus tard.

Nous allons alors classifier les pays en fonction de NOMS DE COLONNES.

# Classification des pays en utilisant les différents algorithmes abordés en cours

Utilisation des algorithmes de classification vus en cours . Reflexion
sur les choix operer decider d'une classification finale . Nombre
de groupes ?

## CAH

```{r}
set.seed(123)
d <- dist(donnee)
#d <- dist(e19, method = "manhattan")
#d <- dist(e19, method = "minkowski")
cah.ward <- hclust(d, method = "ward.D")
cah.min <- hclust(d, method = "single")
cah.max <- hclust(d, method = "complete")
```

**Dengrogrammes**

```{r}
plot(cah.ward, hang = -1, main = "Distance de Ward", ylab = " ")
```

```{r}
plot(cah.min, hang = -1, main = "Distance du saut minimal", ylab = " ")
```

```{r}
plot(cah.max, hang = -1, main = "Distance du saut maximal", ylab = " ")
```

On s'apercoit raipdement que c'est le critère de Ward qui correspond le
mieux à nos données. On voit déjà qu'on peut partitionner nos données en
3 ou 4 groupes

**Fonction de perte**

Pour rappel, on cherche à maximiser l'inertie inter-classe. En effet,
nous avons pour objectif de créer des groupes d'individus se ressemblant
fortement (inertie intra-classes faible) et tels que les groupes soient
les plus distints possible (inertie inter-classes élevée). L'inertie
inter-classe est logiquement maximale (égale à l'intertie totale)
lorsqu'il y a autant de classes que d'individus. Nous cherchons dans le
graphique ci-dessous un "coude" qui correspond à une rupture dans la
courbe (moment où l'inertie inter augmente beaucoup).

```{r}
plot(rev(cah.ward$height)[1:10], type = "b", main = "Distance de Ward")
```

```{r}
plot(rev(cah.min$height)[1:10], type = "b", main = "Distance du saut minimal")
```

```{r}
plot(rev(cah.max$height)[1:10], type = "b", main = "Distance du saut maximal")
```

Avec le critère de Ward, la trace de la perte d'inertie nous incite à
choisir des partitions en 3 groupes ("coude" très visible).

```{r}
matrix <- as.matrix(donnee)
```

```{r}
NbClust(matrix, min.nc = 2, max.nc = 15, method = "ward.D", index = "all")
```

On nous dit que les meilleurs clusters sont 2 ou 4 avec 5 chacun ou 3 avec 4. 
Au vu de l'interprétation graphique faite précédemment, nous allons rester sur 3 clusters, qui nous semble le plus pertinent.


**Cutree**

```{r}
nbc <- 3
gpe.ward <- cutree(cah.ward, k = nbc) # Classe affectée pour chaque individu
gpe.min <- cutree(cah.min, k = nbc)
gpe.max <- cutree(cah.max, k = nbc)
plot(cah.ward, hang = -1, main = "Distance de Ward")
rect.hclust(cah.ward, nbc, border = "blue")
```

```{r}
plot(cah.min, hang = -1, main = "Distance du saut minimal")
rect.hclust(cah.min, nbc, border = "blue")
```

```{r}
plot(cah.max, hang = -1, main = "Distance du saut maximal")
rect.hclust(cah.max, nbc, border = "blue")
```

```{r}
clusplot(donnee, gpe.ward, labels = nbc, col.p = as.numeric(gpe.ward))
```
Les 3 groupes sont reconnaissables mais mélangés à certains endroits, particulièrement entre . 

Ce graphe correspond à la représentation des groupes sur les deux premiers axes principaux d’une ACP. De plus, des ellipses de contour autour des groupes sont tracées. On observe ici en colorant les points avec leur vraie classe que les groupes vert et rouge et rouge et noir sont difficiles à retrouver.

## Algorithme des Kmeans

Tout d'abord nous allons utiliser l'algorithme des k-means pour avoir
une première idée de notre classification finale. Si on ne sait pas a
priori combien de groupes comporte le jeu de donnees, on peut appliquer
l'algorithme pour plusieurs choix de K possibles et tracer la courbe
d'évolution de l'inertie . On lance l'algorithme des kmeans et on
observe l'évolution de la variance intra-groupes en fonction du nombre
de groupes. On rajoute également l'option « nstart =50 » pour stabiliser
les résultats.

```{r,echo=FALSE}
set.seed(123)
c <-  sapply(1:10,FUN=function(k){ kmeans(donnee,k)$tot.withinss })
plot(c,type="b")
```

A la vue de ce graphique, on aurait tendance à choisir K= 3,4 ou 5
groupes en appliquant la méthode dite « du coude ». Ayant, grâce à la CAH, choisi de garder K=3, nous allons conserver ce nombre pour les k-means. Ce graphique nous conforome tout de même dans notre idée. 

```{r}
K=3
cl = kmeans(donnee,K,nstart=50)
gpe = cl$cluster
clusplot(donnee,gpe,labels=3,col.p=gpe)

```

La représentation en clusplot nous permet de voir qu'il y a 3 groupes
qui se séparent plutôt bien sur les composante 1, 2 et 3. (on le voit
au travers des différents couleur sur le graphique).

Representation des groupes sur le premier plan factoriel

```{r}

```

## Interprétation des groupes 

Nous allons maintenant chercher à interpréter les groupes obtenus à
l'aide de la fonction catdes.

```{r}
gpe = cutree(cah.ward,k=3)
donnee$gpecah = as.factor(gpe)
interpcah = catdes(donnee,num.var = 10)
interpcah
head(donnee)
```

```{r}
plot.catdes(interpcah,barplot=T)
```


Les 3 groupes sont donc caractérisés ainsi :

-   Le premier groupe a une très faible espérance de vie, un faible
    revenu, un faible pib, et un fort taux de fertilité et de mortalité
    infantile.

-   Le second groupe se démarque déjà très largement du premier. En
    effet, il a un faible taux de mort infantile et une haute espérance
    de vie. Il a cependant un pib par habitant plutôt faible, mais
    toujours moins que le premier groupe.

-   Le troisième groupe se démarque également du deuxième groupe : il a
    un très fort pib par habitant, de forts revenus.
    

```{r}
CCpca = dudi.pca(donnee[1:9],scannf=FALSE,nf=2)
cumsum(CCpca$eig)/sum(CCpca$eig) # 63% de variabilité expliquée sur les deux premiers axes
```

```{r}
scatter(CCpca,posieig = "none",clab.row=0,pch=NA)
text(CCpca$li[,1], CCpca$li[,2],labels = row.names(donnee),col=gpe+1,xpd=TRUE)
s.class(CCpca$li, factor(gpe), col = 2:4, add.plot = TRUE,clabel = 1)
```

Suite à l'analyse de nos différentes méthodes, nous nous rendons compte que 3 gros groupes se sont formés. Nous décidons de nous concentrer sur le groupe des pays les moins développés. 


## Visualisation des résultats obtenus (carte)

```{r echo=FALSE}
don_carte <- donnee
don_carte$pays <- row.names(don_carte)

# Géocoder les noms de pays en utilisant la base de données worldmap
df_coords <- data.frame(getMap()[, c("ISO3", "LAT", "LON")])
colnames(df_coords) <- c("iso3c", "lat", "lon")
head(df_coords)

# Convertir les noms de pays en codes ISO3 en utilisant countrycode
don_carte$iso3c <- countrycode(sourcevar = don_carte$pays, origin = "country.name", destination = "iso3c")


merged_data <- merge(map_data("world"), don_carte, by.x = "region", by.y = "pays", all = TRUE)

#Importer les données géographiques
world <- ne_countries(returnclass = "sf")
head(world)



# Joindre les données géographiques et les données sur les valeurs
world_data <- left_join(world, don_carte, by = c("iso_a3" = "iso3c"))


ggplot() +
  geom_sf(data = world_data, aes(fill = gpecah)) +
  scale_fill_manual(values = c("red",  "yellow", "green")) +  # remplacez les couleurs par celles que vous souhaitez
  theme_void()

```

Voici une représentation cartographique de nos 3 groupes. On observe bien que les pays dans le besoin (les individus se trouvant dans le groupe 1 de notre cah) se situent principalement en afrique et en asie. 

# Traitement du groupe des pays les moins favorisés


Caractérisation de la partition obtenue 
Représentation informative des résultats.
Graphiques adaptés, représentations factorielles si adaptées
Optionnel : Représentation spatiale des résultats sur la carte de Rennes 
Faire une ACP

Nous allons maintenant uniquement nous pencher sur les pays les moins développés (ceux appartenant au premier groupe).


### Partie 1 : CAH sur les pays moins développés

On decide de realiser une deuxième CAH sur le groupe 1, qui sont les pays moins développés : 

```{r echo=T, results='hide'}
donnee_groupe <- donnee
donnee_groupe$gpecah <- as.factor(gpe.ward)
donnee_moinsdev <- donnee_groupe[donnee_groupe$gpecah ==1,]
donnee_moinsdev <-donnee_moinsdev[1:9]
```

On enlève la dernière colonne qui ne nous sert plus à rien. 

On decide d'appliquer une CAH sur ces données avec la distance euclidienne et la stratégie d'aggrégation de ward (au vue du travail effectué plus haut c'est ce qui nous semble le plus pertinent) 

```{r}
d_moinsdev = dist(donnee_moinsdev)
cah.ward.moinsdev = hclust(d_moinsdev,method="ward.D")

plot(cah.ward.moinsdev,hang=-1)
```

De la même façon que la seconde partie, on observe la présence d'une structure "naturelle" en un nombre de groupe modéré.  Regardons la courbe de perte d'inertie (on se contente des 15 premières valeurs pour ne pas "noyer" l'information importante)

```{r}
plot(rev(cah.ward.moinsdev$height)[1:15],type="b")
```

Le tracé de la perte d'inertie nous incite à choisir une partition en 4 groupes (lecture de gauche à droite : juste avant le coude ou changement de pente s'opérant au passage de 4 à 6 groupes)

On peut aussi s'aider de critères automatiques calculés dans le package `NbClust`

```{r}
NbClust(donnee_moinsdev,min.nc = 2,max.nc = 15,method="ward.D",index="all")
```

C'est aussi une partition en 5 groupes qui obtient un vote majoritaire, nous confortant dans notre premier choix. Néanmoins, on peut déjà observé la variabilité des réponses apportées par les différents critères. Cela souligne l'importance de garder une inspection visuelle de la courbe d'inertie/dendrogramme.


 - Partition en 5 groupes
 
```{r}
K=6
gpe.ward.moinsdev = cutree(cah.ward.moinsdev,k=K)
gpe.ward.moinsdev

```

- Representation du dendogramme avec les différents groupes obtenus 

```{r}
plot(cah.ward.moinsdev,hang=-1)
rect.hclust(cah.ward.moinsdev, K, border ="blue")

```

- Clusplot

```{r}
clusplot(donnee_moinsdev, gpe.ward.moinsdev, labels = nbc, col.p = as.numeric(gpe.ward.moinsdev))
```

### Avec les kmeans : 

?????




Nous allons maintenant chercher à interpréter les groupes obtenus à
l'aide de la fonction catdes.

```{r}
gpe = cutree(cah.ward.moinsdev,k=6)
donnee_moinsdev$gpecah = as.factor(gpe) 
interpcah_moinsdev = catdes(donnee_moinsdev,num.var = 10)
interpcah_moinsdev
head(donnee_moinsdev)
```

```{r}
plot.catdes(interpcah_moinsdev,barplot=T)
```


```{r}
CCpca_moinsdev = dudi.pca(donnee_moinsdev[1:9],scannf=FALSE,nf=2)
cumsum(CCpca_moinsdev$eig)/sum(CCpca_moinsdev$eig) # 52% de variabilité expliquée sur les deux premiers axes
```

```{r}
scatter(CCpca_moinsdev,posieig = "none",clab.row=0,pch=NA)
text(CCpca_moinsdev$li[,1], CCpca_moinsdev$li[,2],labels =row.names(donnee_moinsdev),col=gpe+1,xpd=TRUE)
s.class(CCpca_moinsdev$li, factor(gpe), col = 2:4, add.plot = TRUE,clabel = 1)
```

```{r}
pays_a_aider <- donnee_moinsdev[donnee_moinsdev$gpecah ==1,]
head(pays_a_aider)
```


# Conclusion vis à vis des choix effectués

Quels points peuvent être critiqués dans votre choix
Quelles pistes pourraient être exploréess pour aller plus loin et/ou mieux explorer ces données ?

Nous avons fait un premier gros choix suite à l'obtention de nos premiers résultats. En effet, nous n'avons sélectionné que le groupe dont les pays étaient en sous-devéloppement. Ce choix peut être critiqué. Cependant, ayant déjà un grand nombre de pays dans ce groupe et n'ayant "que" 10 millions de dollars à partager, nous avons décidé de ne prioriser que ce groupe.

Nous avons enusite retraité ce groupe de pays défavorisés afin de pouvoir observer les pays qui étaient le plus en difficulté. Là encore, nous avons du faire un choix : donner une grosse somme d'argent aux pays dans le besoin puis une somme d'argent plus faible aux pays qui en ont moins besoin, mais une aide sera là quand même. 

# Suggestion d'une liste de pays à aider en priorité

# Pour aller plus loin

## Améliorations



## Pistes





 
    
    
    
    
    
    
    
