---
title: "Projet Classification"
author: "Margaux Bailleul"
date: "2023-03-23"
output: html_document
---

```{r setup, include=FALSE}
knitr::opts_chunk$set(echo = TRUE)
```

# Chargement des librairies


# 1 - Compréhension et pré-traitement des données

```{r}
donnee <- read.csv("Pays_donnees.csv", sep = ',')
head(donnee,5)

```

```{r}
str(donnee)
dim(donnee)
```

Nous avons 167 individus et 9 variables

## Statistiques descriptives 

```{r}
summary(donnee)

```

```{r}
# Histogramme de chaque variable
par(mfrow=c(3,3)) # Afficher les 9 histogrammes dans une grille 3x3
for (i in 1:9) {
  hist(donnee[,i], main=colnames(donnee)[i], xlab="")
}
```

## Pre-traimement 
**Donn ́ees manquantes ? Outliers **
```{r}
table(is.na(donnee))
```
Aucune donnée manquante 

**Valeur aberrante**
exports max à 200 ? Bizarre 
Ce sont à première vue des pays riche comme malte, luxembourg, singapour
import max à 174 ? Idem
Finalement c'est logique 
Aucune valeur aberrante 


Mais y a des valeurs "leviers", certains pays comme malte, singapour se dégage des valeurs moyennes 

**Standardisation ?**
On remarque dans le résumé que nos variables sont dans des ordres de grandeurs relativement similaire. 
On a decider de ne pas centrer et réduire nos données 

**Choix des variables (regroupement ?) en vue d’une classification**



# 2 - Classification des pays en utilisant les différents algorithmes abordés en cours

Utilisation des algorithmes de classification vus en cours
. R ́eflexion sur les choix op ́er ́es
D ́ecider d’une classification finale
. Nombre de groupes ?

# 3 - Comparaison des résultats obtenus avec les différentes méthodes

Caract ́erisation de la partition obtenue
Repr ́esentation informative des r ́esultats
. Graphiques adapt ́es, repr ́esentations factorielles si adapt ́ees
Optionnel : Repr ́esentation spatiale des r ́esultats sur la carte de
Rennes
Faire une ACP

# 4 - Conclusion vis à vis des choix effectués

Quels points peuvent ˆetre critiqu ́es dans vos choix
Quelles pistes pourraient ˆetre explor ́ees pour aller plus loin et/ou
mieux explorer ces donn ́ees ?

# 5 - Suggestion d'une liste de pays à aider en priorité





